臺灣高等法院高雄分院民事判決　　　　 100年度上易字第38號
上　訴　人　古萬濬
　　　　　　董美英
訴訟代理人　林樹根律師
　　　　　　洪茂松律師
　　　　　　邱麗妃律師
被上訴人　　李思瑩
訴訟代理人　康四評律師
上列當事人間因返還不當得利事件，對於民國99年12月22日臺灣
高雄地方法院99年度訴字第778 號第一審判決提起上訴，本院於
100 年6 月14日辯論終結，茲判決如下：
    主  文
上訴駁回。
第二審訴訟費用由上訴人負擔。
    事 實 及 理 由
一、上訴人古萬濬、董美英主張：渠2 人為古智賓之父母，被上
    訴人為古智賓之配偶，古智賓原隸屬國防部空軍清泉崗基地
    擔任經國號戰鬥機飛行官，於民國97年10月20日在澎湖外海
    實施訓練課程時墜機身亡。除國防部依軍人撫卹條例核准給
    予遺族之死亡撫卹金經兩造平均分配，以及相關保險金已由
    受益人即被上訴人領取外，其他相關慰問金及補助金均遭被
    上訴人領取一空。古智賓因公死亡後，國防部已發給死亡慰
    問金新臺幣（下同）50萬元，財團法人國軍暨家屬扶助基金
    會（下稱國軍家屬扶助基金會）發給扶助金100 萬元，財團
    法人大鵬文教基金會（下稱大鵬基金會）發給扶助金30萬元
    ，中華民國軍人之友社（下稱軍友社）發給慰問金2 萬元，
    又古智賓另有考績獎金48,650元之遺產，依軍人撫卹條例第
    3 條、第4 條及國軍人員因戰公傷殘死亡慰問實施規定第3
    條規定，上述慰問金應由兩造均分之，即每人各3 分之1 ，
    而遺產按應繼分分配，上訴人每人各應得614,775 元。為此
    ，爰依民法第179 條之規定提起本訴，請求被上訴人給付上
    訴人2 人各614,775 元，及自起訴狀繕本送達之翌日起算之
    法定遲延利息。原審為上訴人敗訴之判決，上訴人部分不服
    提起上訴，聲明：(一)原判決關於駁回上訴人後開第2 項之訴
    部分廢棄。(二)被上訴人應給付上訴人2 人各44萬元及自起訴
    狀繕本送達之翌日起算之法定遲延利息。上訴人未聲明不服
    部分（國防部發給50萬元慰問金、考績獎金48,650元），業
    已確定。
二、被上訴人則以：國軍家屬扶助基金會發給之扶助金100 萬元
    部分，依「財團法人國軍暨家屬扶助基金會扶助金發給作業
    要點」第4 條第2 項及第6 條規定，配偶為第1 順序之受領
    權人，應屬被上訴人個人可領取者；大鵬基金會發給之扶助
    金30萬元、軍友社發給慰問金2 萬元部分亦同上旨。上開扶
    助金及慰問金，均非屬撫卹金。被上訴人領取上開扶助金及
    獎金並非無法律上之原因，非屬不當得利。況退步言之，古
    智賓死亡時，被上訴人已懷有女兒古淇菡，其已於98年5 月
    6 日誕生。依軍人撫恤條例之規定，古淇菡亦為古智賓之遺
    族，亦應列入分配比例中，上訴人請求給付3 分之1 之比例
    ，顯與法令不符等語置辯。於本院聲明：上訴駁回。
三、兩造不爭執事項：
  (一)古智賓原隸屬國防部空軍清泉崗基地擔任經國號戰鬥機飛行
    官，於97年10月20日在澎湖外海實施訓練課程時墜機身亡。
  (二)古萬濬、董美英為古智賓之父、母，被上訴人為古智賓之配
    偶、古淇菡為古智賓之女兒，於98年5月6日誕生。
  (三)被上訴人已領取國軍家屬扶助基金會發給之扶助金100 萬元
    、大鵬基金會發給之扶助金30萬元、軍友社發給之慰問金2
    萬元。
四、上訴人主張：國軍家屬扶助基金會、大鵬基金會發給之扶助
    金、軍友社發給之慰問金均屬廣義之撫卹金，被上訴人應將
    所受領款項按兩造人數均分一節，為被上訴人所否認，並以
    前詞置辯。經查：
  (一)按軍人死亡者，國防部應發給其遺族死亡撫卹金；父母、配
    偶、子女為領受撫卹金之第1 順序遺族；同一順序有數人無
    法協議時，其撫卹金應平均領受，軍人撫卹條例第3 條、第
    4 條第1 項第1 款、第2 項前段定有明文。足認撫卹金乃軍
    人對國家之特殊貢獻而由國家給予之特別恩惠，係本於公法
    關係而生，而應發給軍人遺族死亡撫恤金之國家機關為國防
    部。至於國軍家屬扶助基金會、大鵬基金會、軍友社皆係依
    民法所成立之財團法人或社團法人（原審卷117 頁、本院卷
    63頁），並非國家機關甚明。上訴人主張國軍家屬扶助基金
    會、大鵬基金會、軍友社所發給被上訴人之扶助金、慰問金
    皆為廣義之撫卹金，應受前開規定之拘束云云，自屬無據。
    職是，因古智賓之死亡，上訴人有無受領前開團體所發放之
    扶助金或慰問金之權利，自應依各該團體自訂之發放標準決
    定之。
  (二)依國軍家屬扶助基金會扶助金發給作業第6 條規定：受領死
    亡扶助金之遺族，依下列順序定之：(一)配偶、(二)直系血親卑
    親屬、(三)父母... 家庭情況特殊者，董事長於徵得三名董事
    同意後，視其情況變更上列順序；同一順序之遺族有數人時
    ，其扶助金按人數平均發給，如有先順序之受領人時，除有
    前項之情形外，後順序之受領人即無權受領等語（原審卷第
    33 頁 ），依前開作業規定，被上訴人為第一順位之受領人
    ，上訴人為第三順位受領人，與被上訴人並非同一順位，並
    無與被上訴人平均分受該扶助金之可言。至該條第2 項順序
    之變更，固授權該基金會董事為之，然該基金會既未變更本
    件受領順序，則上訴人即無權受領前開扶助金甚明。則其要
    求與被上訴人平分該基金會所發放扶助金或法院應依職權變
    更前開順序云云，自屬無據。至司法院大法官會議釋字第44
    3 號解釋，係針對行政院發布之徵兵規則，委由內政部訂定
    役男出境處理辦法，欠缺法律授權之依據，該辦法第8 條規
    定限制事由，與憲法第23條所定必要之程度，並以法律定之
    或經立法機關明確授權由行政機關以命令訂定之意旨不符，
    而國軍家屬扶助基金會，如前所述，係依民法所成立之私法
    人，並非國家機關，其所制定之作業規則亦非行政規則，所
    發給之扶助金並非撫恤金，並無前開解釋之適用甚明。上訴
    人指摘該作業規則違反法律保留原則云云，亦屬無據。
  (三)又大鵬基金會所發放之扶助金，以被上訴人為受款人，有支
    票及領據影本各1 紙附卷可稽（原審卷第7 、132 頁），參
    諸上開大鵬基金會成立宗旨，係以設置獎、助學金獎掖優秀
    子弟及培植因公殉職子女完成大專院校學業為宗旨，有其捐
    助章程附卷可稽（原審卷117 頁），是被上訴人既為古智賓
    之配偶，其遺腹子古淇菡目前亦由其撫育，其受領上開慰問
    金、扶助金並非無由。且該基金會以100 年5 月2 日鵬教字
    第1000000020號函更明確表示：發給被上訴人之扶助金，係
    依該會捐助章程第2 條第4 款發給古智賓之主眷即被上訴人
    個人等語，有該函足憑（本院卷66頁）。則上訴人請求與被
    上訴人均分該扶助金，亦無足採。
  (四)另被上訴人受領軍友社所發放之慰問金2 萬元，有領款收據
    1 紙可稽（原審卷第8 頁），依該社函覆說明：該慰問金係
    依該社組織章程第二章任務、第二條訂有「辦理國軍及征屬
    慰勞慰問與服務工作」辦理及李思瑩（即被上訴人）具領貳
    萬元之領據係家屬慰問金，由古智賓妻子李思瑩具領等語，
    有該社100 年5 月6 日（100 ）永禮字第0447號函在卷足憑
    （本院卷63頁）。依其文義應係指該慰問金係發給為古智賓
    家屬之被上訴人而言。而民法所謂「家屬」，係指家長以外
    之「家」之構成員，但非限於親屬（民法第1123條第1 項、
    第2 項），而只要以永久共同生活為目的，同居一「家」者
    均是。被上訴人既為古智賓之配偶，與古智賓共同生活，為
    古智賓之家屬應無疑問，則其受領上開慰問金並非無由。且
    該慰問金既直接發給被上訴人，並非意在發給全部家屬，此
    觀該文記載「由其（指古智賓）妻子李思瑩具領」而非由古
    智賓妻子李思瑩「代為」具領即明。則上訴人主張該慰問金
    應由兩造均分，尚嫌無據。
五、綜上所述，本件上訴人主張被上訴人所受領之國軍家屬扶助
    基金會、大鵬基金會發給之扶助金、軍友社發給之慰問金均
    屬廣義之撫卹金，被上訴人應將所受領款項按兩造人數均分
    云云，並無足採。從而上訴人本於不當得利之法律關係，請
    求被上訴人給付上訴人2 人各44萬元本息，為無理由，不應
    准許。原審為上訴人敗訴之判決，並駁回其假執行之聲請，
    並無不合。上訴意旨指摘原判決不當，求予廢棄改判，為無
    理由，應予駁回。
六、據上論結，本件上訴為無理由，依民事訴訟法第449 條第1
    項、第78條、第85條第1項前段，判決如主文。
中    華    民    國  100     年    6     月    28    日
                            民事第五庭
                                審判長法官 簡色嬌
                                法      官 林紀元
                                法      官 陳真真
以上正本證明與原本無異。
本件不得上訴。
中    華    民    國  100     年    6     月    28    日
                                書  記  官 陳金卿